臺灣高雄地方法院民事判決　　　　　　 100年度簡上字第18號
上　訴　人　力興資產管理股份有限公司
法定代理人　趙榮芳
訴訟代理人　蔡錫欽律師
複代理人　　謝以涵律師
被上訴人　　夢萊茵河畔名流大廈管理委員會
法定代理人　方德玲
訴訟代理人　張清雄律師
複代理人　　吳晉賢律師
訴訟代理人　蔡孟珊律師
上列當事人間請求給付管理費事件，上訴人對於民國99年11月3
日本院99年度雄簡字第1578號第一審判決提起上訴，本院管轄之
合議庭於民國100年8月10日言詞辯論終結，判決如下：
    主    文
上訴駁回。
第二審訴訟費用由上訴人負擔。
    事實及理由
一、被上訴人主張：(1)被上訴人為門牌號碼高雄市○○區○○路
    176、178號建物之全體區分所有權人成立之管理委員會。上
    訴人為上開建物地下1層及地上1樓至5樓之所有權人(下稱系
    爭建物) ，依公寓大廈管理條例21條之規定及被上訴人大廈
    住戶規約第10條、17條第2項第1款、第4項之約定，有繳納
    管理費及倘未繳納，應按年息10%計算遲延利息之義務。上
    訴人自民國（下同）99年1月27日起至99年6月30日止，已積
    欠管理費新台幣(下同)1,419,856元(計算式如原審判決書附
    表），扣除上訴人已繳納之334,654元，尚欠被上訴人1,085
    , 202元之管理費。(2)又上訴人於原審並未爭執99年2月27日
    所召集之區分所有權人會議決議（下稱系爭會議決議）之效
    力，復於二審提出系爭決議之召開及表決並未達到法定人數
    之質疑，依據民事訴訟法第447條之規定，應不許其提出新
    攻擊防禦方法，此部分上訴之主張應屬不合法。(3)又99 年2
    月27日所召開之區分所有權人會議決議，係全面調高管理費
    徵收標準，決議內容為「經表決有125票同意管理費調漲為
    80元/坪。表決通過。」，並未區分住家、店面、空戶而有
    所不同，已達管理費公平收取之要求，上訴人並曾派員參加
    會議而未當場為反對意思表示，自應受決議拘束，上訴人另
    抗辯以管理費僅調漲10元為31元之詞，即屬無據。(4)上訴人
    雖主張其繼受自前手之分管契約，而僅需繳交30％管理費云
    云，然分管契約乃共有人間就共有物之使用、收益或管理方
    法所定之契約，僅係規範共有人就其分管部分，有使用、收
    益、管理之權，惟被上訴人所據以請求者為公寓大廈管理條
    例第21條及住戶規約第10條、第17條第2項第1款、第4項所
    規定之管理費，不受分管契約之影響。縱依該分管契約約定
    ，亦需在上訴人支付大樓地下室停車場6名管理員薪資、上
    訴人經營商場內電梯及所有機械停車位保養維護費用之前提
    下，上訴人方得享有繳交30％管理費之優惠，然上訴人並未
    履行上開條件，自難主張享有上開優惠。且上訴人除占有使
    用大樓地下室二樓全部之平面及機械車位，另亦大量占用大
    樓第6、7樓之機電空間供上訴人所經營之商場使用，該等空
    間均非屬上訴人單獨所有而得獨自使用，然管理費之計收僅
    依所有權狀所載面積計算，實已給予上訴人極大優惠，上訴
    人所辯，不足採信。爰依上開法律規定及住戶規約之約定，
    於原審求為判決(一)上訴人應給付被上訴人1,085,202元及自
    99年8月18日追加(二）狀本送達翌日起至清償日止，按年利
    率10%計算之利息。  (二)願供擔保請准宣告假執行。
二、上訴人則以：(1)上訴人係於99年1月27日經拍賣程序取得系
    爭建物所有權，因前手漢總建設股份有限公司自88年至99年
    1月管理費之繳納，均按住家收費30%之標準計算，應認兩造
    間已以默示之分管契約約定上開繳費標準，上訴人取得系爭
    建物後，自得繼受上開分管契約；縱認上訴人無繼受上開分
    管契約約定，因上訴人為商場及地下50個停車位之區分所有
    權人，受益程度遠低於一般住戶，被上訴人99年2月27日區
    分所有權人會議僅因2樓以上住戶表決權為多數，即表決通
    過上訴人需繳納每坪80元之管理費，所訂立之收費標準對上
    訴人不公且不妥當，有違誠信原則，應仍以住家30%標準收
    取始為適當。(2)又99年2月27日所舉行之第14屆區分所有權
    人會議之出席人數及表決人數是否達到法定人數尚有疑問，
    如會議之召開或表決未達法定人數，則調漲管理費之決議即
    非有效，被上訴人即非可據該決議內容向上訴人請求管理費
    之繳付。(3)次依據最高法院93年度台上字第2218號判決意旨
    所認，於住商混合情形，因住戶與商場實際自管委會受益程
    度不同，法院自得就其分別應負擔之數額予以審查。而公寓
    大廈管理服務之支出，通常以電梯維修保養、環境清潔維護
    及警衛為主，然上訴人係經營賣場部分，無法享受上開服務
    ，故上訴人應負擔之管理費用，即應與住戶有別，以符合公
    平原則及比例原則。（4）另原所有權人與其他區分所有權
    人既已就管理費之繳納達成分管契約，上訴人亦知悉分管契
    約之內容，即受該分管契約之拘束，現99年度之區分所有權
    人會議既未經議決變更，上訴人管理費計算標準應仍為一般
    住戶之30％。縱認上開決議係有效作成，惟依上開會議紀錄
    「議題一」所載：「建議：一、為不增加住戶們太多負擔，
    每坪管理費調漲10元（為每坪80元）」，若以50坪住戶每個
    月一戶需增加管理費500元。」，此議案並經議決通過，故
    上訴人應繳交之每坪管理費亦僅從21元調漲為31元，而非被
    上訴人所主張之每坪80元。被上訴人之請求，顯無理由等語
    ，資為抗辯，並答辯聲明：(一)被上訴人在第一審之訴及假執
    行之聲請均駁回。(二)如受不利之判決，願供擔保，請准宣告
    假執行。
三、原審法院判決上訴人敗訴，上訴人不服，提起上訴，上訴聲
    明求為判決：(一)原判決廢棄。(二)被上訴人在第一審之訴駁回
    。(三)第一、二審訴訟費用由被上訴人負擔。被上訴人於本院
    答辯聲明：上訴駁回。
四、兩造不爭執事項：
(一)上訴人經本院強制執行拍賣程序，於97年1月27日經本院核
    發權利移轉證書取得系爭建物所有權，上訴人所持有面積為
    3538.23坪。
(二)99 年2月27日區分所有權人會議舉行前之收費標準為每坪70
    元，會議決議自99年3月起調整為每坪80元。上訴人曾派員
    參加會議，且對於調高管理費收費標準之決議未表達異議。
五、兩造爭執事項：
(一)99 年2月27日第14屆區分所有權人會議之調漲管理費決議是
    否無效？
(二)上訴人之前手是否與被上訴人成立分管契約？如有，上訴人
    是否繼受該分管契約而受拘束？99年2月27日所為區分所有
    權人會議所訂立之收費標準是否對於上訴人有一體適用之效
    力？
六、本院判斷：
(一)99 年2月27日第14屆區分所有權人會議之調漲管理費決議是
    否無效？
 1、按，關於公寓大廈住戶區分所有權人決議之效力，公寓大廈
    管理條例並無明文規定，惟公寓大廈條例第1條第2項規定：
    本條例未規定者，適用其他法令之規定。而公寓大廈管理條
    例住戶之性質雖屬非法人團體，惟由性質觀之，已與社團法
    人相當接近，故關於其意思決定機關所為決議之效果，應類
    推適用民法第56條關於社團總會決議效力之規定。」，此有
    最高法院93年度台上字第23478號判決意旨可參。又「總會
    之召集程序或決議方法，違反法令或章程時，社員得於決議
    後三個月內請求法院撤銷其決議。但出席社員，對召集程序
    或決議方法，未當場表示異議者，不在此限。總會決議之內
    容違反法令或章程者，無效。」，民法第56條定有明文。是
    以公寓大廈住戶區分所有權人會議之決議是否有無效或得撤
    銷之情形，自應類推適用上開法條之規定。經查，上訴人
    雖辯稱被上訴人於99年2月27日所召集之系爭會議決議，區
    分所有權人之出席人數及表決人數是否達到法定人數尚有疑
    問，如會議之召開或表決未達法定人數，則調漲管理費之決
    議即非有效云云。惟查，依系爭會議之會議紀錄，區分所有
    權人之應到戶數206戶，實到戶數163戶，已達法定之3分之2
    人數，且會議中就系爭大廈管理費調帳為80元一坪之決議案
    ，有125票同意，超過法定出席人數之3分之2，係屬有效決
    議，且上訴人曾委派代表出席會議，於會議進行中，並未質
    疑出席人數及表決人數是否達法定標準，依上開民法第56條
    第1項之規定，已不得再為爭執，是以上訴人上開辯詞，不
    足採信。又查，上訴人另辯稱系爭會議之管理費調漲決議
    ，違反公平及誠信原則，應屬無效云云。惟，依公寓大廈管
    理條例第18條第1項第2款之規定「公寓大廈應設置公共基金
    。其來源如下：一、...二、區分所有權人依區分所有權人
    會議決議繳納。三、...」，區分所有權人會議有權決議區
    分所有權人應繳納公共基金（即俗稱管理費）之徵收標準與
    數額，且依系爭會議決議之會議紀錄可知，上開管理費之徵
    收標準，係依區分所有權人所持有之坪數，以一坪80元統一
    計算，不因區分所有權人持有坪數之多寡，而異其繳費標準
    ，符合公平之法則，亦與社會上多數之公寓大廈區分所有權
    人會議以住戶持有坪數計算管理費多寡之計費通例相符。上
    訴人雖辯稱依據最高法院93年度台上字第2218號判決意旨，
    於住商混合情形，因住戶與商場實際自管委會受益程度不同
    ，法院自得就其分別應負擔之數額予以審查云云。惟查，本
    院審酌上訴人所持有之建物為地下一層及地上1至5層，外觀
    上似乎甚少使用5層以上之電梯，但上訴人既係供經營商場
    之用，其客戶群使用電梯地下1層至地上5層之人數，明顯高
    於一般住戶，且系爭大樓之一般區分所有權人即使未遷入居
    住而呈現空戶狀態，亦與一般已入住之住戶繳付相同計算方
    式之管理費，對於上訴人而言，並無特別不公平之處，故上
    訴人辯稱系爭會議決議之計費方式，對上訴人不公平及未考
    量上訴人之受益程度云云，顯不足採信。從而系爭會議決議
    並無違反法令或章程之強制規定之無效原因，上訴人主張系
    爭會議決議無效云云，為無理由。再所謂誠實信用原則，
    係在具體的權利義務之關係，依正義公平之方法，確定並實
    現權利之內容，避免當事人間犧牲他方利益以圖利自己，自
    應以權利人及義務人雙方利益為衡量依據，並應考察權利義
    務之社會上作用，於具體事實妥善運用之方法（最高法院86
    年度台再字第64號判決意旨參照）。系爭會議所為調漲管理
    費決議，乃因系爭大樓長年收費標準僅能勉強支付經常性支
    出費用，惟因大樓已13年屋齡而有許多公用設備已達使用年
    限，相關維修費用需由公共基金支出，為維護大樓設備運作
    正常及維持住宅品質與安全，因而通過決議提高管理費收費
    標準等事實，亦有該次會議紀錄足憑，而上開公用設備如消
    防設備閘閥、馬達、管路、中控室監視器及主機系統等均為
    維護全體區分所有權人之安全、便利、居住品質所必要，並
    無區分是否住家或商店而有使用程度高低之不一，如有汰換
    或維修必要時，自應由全體區分所有權人依持分比例分擔為
    宜，是以系爭會議所為決議尚屬公平合理，上訴人辯稱決議
    內容對上訴人而言，違反誠信原則，自無足採。
(二)上訴人之前手是否與被上訴人成立分管契約？如有，上訴人
    是否繼受該分管契約而受拘束？99年2月27日所為區分所有
    權人會議所訂立之收費標準是否對於上訴人有一體適用之效
    力？
    經查，上訴人主張其有繼受前手漢總建設股份有限公司與被
    上訴人所約定，按住家費率之百分之30計算管理費之分管契
    約之權利而得援用云云。惟查，被上訴人與漢總建設股份有
    限公司就系爭建物管理費所訂立之計費方式，係屬管理費之
    協議，與分管契約，係指共有人就共有物之使用、收益或管
    理方法所定之契約有所不同。是以前者基於債之相對性之法
    則，上訴人主張繼受，即無理由。退一步言之，縱使上訴人
    得繼受該管理費協議之法律關係，惟依系爭大廈住戶規約第
    10條第2項、第3項之規定「管理費由各區分所有權人依照區
    分所有權人會議之決議，授權管理委員會核定收費標準由區
    分所有權人分擔之。各項費之收繳、支付方法、授權管理委
    員訂定」，上訴人繳納之管理費計算標準得由被上訴人核定
    ，惟上訴人之前手係以由該公司支付大樓地下室停車場聘用
    之6名管制員工之薪資，且精品館內電梯及其所有機械停車
    位之保養維護費手亦由該公司自行負擔，毋庸再由大樓公共
    基金給付，因而始同意該公司得按住家費率之30%繳納管理
    費，惟上訴人買受系爭建物後，並未履行被上訴人與前手間
    之上開協議，是以被上訴人基於系爭大樓住戶規約之授權，
    決定不予上訴人按住家費率百分之30之比例計算管理費之優
    惠，於法並無違誤，上訴人上開辯稱，於法無據，亦不足採
    信。
 3、綜上所述，上訴人應依住戶管理規約授權大樓管理委員會訂
    定及99年2月27日所舉行之系爭會議之決議，按每坪80元計
    費所應繳交之管理費，而倘以上開標準計算，上訴人合計積
    欠被上訴人管理費1,085,202元一節，為上訴人所不爭執，
    又系爭大樓住戶管理規約第10條第5項規定「區分所有權人
    若在規定之日期前未繳納應繳之金額時，管理委員會得訴請
    法院命其給付應繳之金額及另外收取遲延利息，以未繳金額
    之年息10％計算。」，是以被上訴人依公寓大廈管理條例及
    住戶規約之規定，請求上訴人給付管理費1,085,202元及自
    99年8月18日追加(二)狀繕本送達翌日（即99年8月25日）起
    至清償日止，按年利率10%計算之利息，為有理由，應予准
    許。原審為上訴人敗訴之判決，並依職權及依上訴人聲請，
    分別諭知被上訴人得假執行及上訴人免假執行之供擔保數額
    ，核無不當，上訴意旨猶執前詞，指摘原判決不當，應予改
    判云云，為無理由，應予駁回。
七、本件事證已臻明確，兩造其餘攻擊防禦方法，核與本件判決
    結果無影響，爰不一一論述，併此敘明。
八、據上論結，本件上訴為無理由，依民事訴訟法第436 條之1
    第3 項、第449 條第1 項、第78條，判決如主文。
中    華    民    國   100    年   8    月    24    日
            民事鳳山分庭審判長法  官  楊富強
                              法  官  張琬如
                              法  官  吳文婷
以上正本係照原本作成。
本判決不得上訴。
中    華    民    國   100    年   8    月    25    日
                              書記官  梁瑜玲